臺灣高雄地方法院刑事判決　　　　　　 94年度簡上字第783號
上　訴　人　甲○○
即　被　告
選任辯護人　張永昌律師
上列上訴人即被告因違反著作權法案件，不服臺灣高雄地方法院
高雄簡易庭民國94年8 月11日94年度簡字第4661號第一審簡易判
決（聲請簡易判決處刑案號：94年度偵字第3924號），提起上訴
，本院判決如下：
    主  文
原判決撤銷。
甲○○連續擅自以出租之方法，侵害他人之著作財產權，處有期
徒刑陸月，如易科罰金，以佰元折算壹日。
扣案之「金枝慾孽」影音光碟片合計貳拾片，均沒收。
    事  實
一、甲○○前於民國91年間因違反著作權法案件，經本院以91年
    度簡上字第217 號判處有期徒刑6 月，緩刑2 年確定。詎猶
    不知悔悟，擔任位於高雄市○○區○○路333 號「K2影音光
    碟中心」店之實際負責人，而「金枝慾孽」電視連續劇影片
    ，係香港之電視廣播（國際）有限公司（TVBI CompanyLimi
    ted ，以下簡稱香港TVBI廣播公司）所出品享有著作財產權
    之視聽著作，於93年10月1 日至95年9 月30日止經弘音多媒
    體科技股份有限公司（下稱弘音公司）取得於臺灣地區獨家
    發行之專屬重製、出租授權，其明知「K2影音光碟中心」並
    未經前開出品公司或弘音公司之同意或授權，竟基於擅自以
    出租之方法侵害他人之著作財產權之概括犯意，自94年1 月
    20日晚上某時起，在其所經營之「K2影音光碟中心」店內，
    將以不詳方式取得之「金枝慾孽」正版影音光碟存放在該店
    櫃檯底下之個人電腦旁，並以每片新臺幣（下同）15元之代
    價，利用不知情、姓名年籍不詳之成年女店員，擅自將前開
    「金枝慾孽」影音光碟片出租予不特定之人觀覽，及於1月
    20日20時許由市場調查人員戊○○偽以「丙○○」名義入會
    ，先租得「金枝慾孽」影片1 至5 集，戊○○見上開成年女
    店員未登錄「金枝慾孽」承租資料，其後某日復租「金枝慾
    孽」6 至10集並錄音取證，陳報弘音公司，而於94年2 月1
    日，弘音公司代理人乙○○至高雄市政府警察局三民第一分
    局提出告訴，經警於同年2 月4 日13時10分許持本院核發之
    搜索票在上址查獲，並在櫃臺查扣未經授權出租之「金枝慾
    孽」第11集至30集共計20片（每盒10集共2 盒）。
二、案經被害人弘音公司訴由高雄市政府警察局三民第一分局移
    送臺灣高雄地方法院檢察署檢察官聲請簡易判決處刑。
    理  由
壹、證據能力部分：
一、告訴代理人乙○○於警詢之陳述無證據能力；證人丁○○於
    警詢之陳述有證據能力：
    (一)按被告以外之人於審判外之言詞或書面陳述，除法律有規
      定者外，不得作為證據；而被告以外之人於審判外之陳述
      ，雖不符刑事訴訟法第159 條之1 至第159 條之4 之規定
      ，而經當事人於審判程序同意作為證據，法院審酌該言詞
      陳述或書面陳述作成時之情況，認為適當者，亦得為證據
      ，刑事訴訟法第159 條第1 項、第159 條之5 第1 項分別
      定有明文。
    (二)刑事訴訟法第159 條第1 項所謂「被告以外之人」，包含
      被害人、告訴人、證人、共同被告等，是以渠等於審判外
      之言詞，係屬傳聞證據，原則上並無證據能力。本件告訴
      代理人乙○○於司法警察調查中所為之陳述，為審判外之
      陳述，屬於傳聞證據，而李孟廷於警詢所為：被告所經營
      之「K2影音光碟中心」未取得「金枝慾孽」影片之出租授
      權及參與現場搜索之陳述，與審判中之陳述大致相符，亦
      無任何例外特殊可信性之情形，被告及其辯護人於審判程
      序時均不同意上開乙○○於司法警察調查中所為之陳述作
      為證據，揆諸前揭規定，自不得為證據，應認無證據能力
      。反之，證人丁○○於警詢之陳述，固同屬被告以外之人
      於審判外之言詞陳述，且與本院所為證言並無不符，惟被
      告及辯護人於本院審理時均同意其證言做為證據，依刑事
      訴訟法第159 條之5 第1 項規定，本院審酌丁○○於警詢
      證述，乃係基於親身見聞之陳述，作成過程並無不適當之
      情形，復對於本案被告出租影片營業方式之待證事實，具
      相當關聯性，依刑事訴訟法第159 條之5 第1 項規定，應
      有證據能力。
二、證人丁○○、戊○○於偵查中所為陳述有證據能力：
    (一)按被告以外之人於偵查中向檢察官所為陳述，除顯有不可
      信之情況者外，得為證據，刑事訴訟法第159 條之1 第2
      項定有明文。
    (二)本件被告對於證人丁○○、戊○○於檢察官偵查中所為之
      陳述，未曾提及檢察官在偵查時有不法取供之情形，亦未
      反對該項供述得作為證據，亦無證據可證明上開供述有顯
      不可信之情況，依上開規定，上開證人於偵查中之供述自
      應有證據能力。
三、證人戊○○私人錄音光碟及其譯文有證據能力：
    (一)按為保障人民秘密通訊自由不受非法侵害，並確保國家安
      全維持社會秩序，對於監察人民之通訊雖定有通訊保障及
      監察法，然上開法律旨在限制公權力之實施，若實施偵查
      之機關未依法定程序而施以通訊監察，其所取得之證據係
      屬違法取得之證據，應斟酌人權保障及公共利益之均衡維
      護，而定其證據能力之有無。惟在私人錄音之情形，若所
      竊錄者係對話之一方，則對他方而言其秘密通訊自由並無
      受侵害可言。刑法第315 條之1 第2 款固規定「無故以錄
      音、照相、錄影或電磁紀錄竊錄他人非公開之活動、言論
      或談話者處3 年以下有期徒刑、拘役或3 萬元以下罰金」
      ，惟該條犯罪之成立，必須行為人「無故」竊錄等，始得
      成立。而通訊保障及監察法第24條第1 項固規定：違法監
      察他人通訊者，處5 年以下有期徒刑，惟同法第29條另規
      定：監察他人之通訊，而監察者為一方或已得通訊之一方
      事先同意，而非出於不法目的者，不罰。是監察者如為當
      事人之一方，而非出於不法目的者，自亦不構成該罪。再
      者，有關言論或談話之保護，通訊保障及監察法為刑法第
      315 條之1 之特別規定，因此在通訊及監察法認為係合法
      之監察行為，即非刑法之「無故」為之，自不受處罰。亦
      即行為人若符合通訊保障及監察法第29條之規定，而對他
      人之言論或談話為錄音行為，在刑法即不能認為係無故竊
      錄的行為（另參照最高法院92年度台上字第2677號判決意
      旨）。
    (二)故就本件而言，證人戊○○與錄影帶店員交談時，戊○○
      將二人會話錄音，在適用刑法第315 條之1 時，需判斷戊○○之行為是否「無故」，但適用通訊保障及監察法時，
      因告訴人之調查人員戊○○為通訊一方，而戊○○錄音是
      要當作被告違法出租影片之佐證，並非出於不法目的，依
      該法第29條規定，戊○○之竊錄行為自為不罰，蓋因通訊
      保障及監察法為刑法的特別規定，戊○○之行為既為通訊
      保障及監察法所不罰之行為，即非刑法第315 條之1 之無
      故行為，本院亦查無戊○○有何不法事證，自難遽將該份
      證據予以排除。是扣案之私人錄音於本件訴訟乃有證據能
      力，被告之選任辯護人於本院主張該由戊○○提出之私人
      錄音，因戊○○有陷害教唆之情形，則無證據能力等語，
      容有誤會。
貳、實體部分：
一、訊據被告固坦稱有於上開時地經營「K2影音光碟中心」，該
    中心未取得「金枝慾孽」影片之出租授權，為警於94年2 月
    4 日13時10分許，在該店櫃臺查扣未經授權出租之「金枝慾
    孽」第11集至30集共計20片（每盒10集共2 盒）之事實，但
    辯稱：該影片係客人還錯的云云。辯護意旨則以：(一)告訴人
    所提出之授權證明書上記載：「... 享有於授權地區「專有
    重製」及「出租」授權節目錄影帶.. 之 權利」，顯然告訴
    人弘音公司未取得香港TVBI廣播公司就「金枝慾孽」影片之
    專屬出租授權；(二)戊○○非告訴人之員工，亦無證據證明其
    提出之錄音帶內容為其與被告櫃臺小姐所為之對話；(三)錄音
    譯文中之電話與「丙○○」客戶資料表內所留之電話不符；
    (四)戊○○所稱租片日、還片日及入會金額與檢察官所為履勘
    內容不符，且「丙○○」之出租紀錄內亦無港劇出租之扣款
    紀錄等語。
二、經查：
    (一)按香港地區之著作，與我國有著作權互惠關係，於其著作
      創作完成時起即當然受我國著作權法之保障。依香港澳門
      關係條例之立法精神，該香港地區之著作亦非屬於外國人
      之著作。系爭「金枝慾孽」影片，為香港TVBI廣播公司所
      出品享有著作財產權之視聽著作，於93年10月1 日至95年
      9 月30日止經弘音公司取得於臺灣地區獨家發行之專屬重
      製、出租授權之事實，有合約書、授權證明書等件足參。
      又該合約書，亦經駐香港中華旅行社之公證人認證無訛，
      有該合約書認證在卷可考，並經本院核對上開文件之影本
      與原本無異（見本院卷第183 頁），足見告訴人所提出前
      揭合約書、授權證明書為真正（以上文件，見本院卷第95
      頁至第103 頁）。而「金枝慾孽」影片之著作財產權人香
      港TVBI廣播公司授權告訴人弘音公司享有專屬授權，範圍
      包括光碟片之重製及出租等權利，業於上開文件上載明無
      誤，足認告訴人弘音公司就「金枝慾孽」光碟片在臺灣地
      區專屬被授權人，就其著作財產權受侵害一事，提出本件
      告訴，應屬合法。
    (二)本件查獲經過，乃由市場調查員戊○○至被告經營之「K2
      影音光碟中心，於94年1 月20日偽稱「丙○○」名義入會
      ，先租得「金枝慾孽」影片1 至5 集，因見該店成年女店
      員未登錄承租資料，為保全證據，其後某日復租「金枝慾
      孽」6 至10集並錄音取證，陳報告訴人，經告訴代理人乙○○報案而為警查獲等節，經證人戊○○、告訴代理人乙○○於本院證述明確（見本院卷第155 頁、第160 頁至16
      1 頁），並有戊○○錄製與錄影帶店員對話之錄音光碟乙
      份可考。經本院勘驗該錄音光碟內容，核與告訴人提出之
      錄音譯文相符（見偵卷第54頁、第55頁，本院卷第123 頁
      、第124 頁），而依該內容顯示：「（戊○○，以下簡稱
      陳）小姐，我要租「金枝慾孽」第5 集後面的。小姐，你
      們租是怎麼租的？那次你跟我講是怎麼算？2 片30，還是
      怎樣？（店員）你電話給我（陳）0000000000......欸對
      （店員）就這樣啊，這樣算30（陳）兩片？（店員）對（
      陳）兩集（店員）對（陳）2 集算30塊？（店員）對（陳
      ）這樣租是幾天要還？（店員）5 天（陳）一樣5 天？不
      管多少支片，都是5 天就對了？（店員）對。因為我們通
      常很少租這樣的，都租整集的。（陳）哦，一整套。（店
      員）欸呀，都是這樣的，我們都是租這樣的（陳）問題他
      們看不完啊？... 看得完？（店員）他們都準時還啊？（
      陳）好。（店員）你要不要就是說那個你要續租.. 同時
      那個6 到12？（陳）好」等，與證人戊○○所證還片過程
      、租片價格相符，並有戊○○偽稱之「丙○○」客戶資料
      表乙份可考（見本院卷第171 頁）。而證人戊○○與被告
      素無恩怨，斷無虛構情事入被告於罪，而自陷誣告或偽證
      窘況之理，其稱店員未將港片登錄電腦因而錄音取證乙節
      ，亦符常情，所言應可採信。況以告訴代理人依證人戊○○查證結果，旋即向警方提出告訴，於94年2 月4 日13時
      10分許經警持搜索票在上址之櫃臺查扣未經授權出租之「
      金枝慾孽」等節，為被告所是認，經證人乙○○於本院證
      述明確，並有現場照片5 張、系爭「金枝慾孽」20片扣案
      可資佐證。查扣光碟之地點亦與證人戊○○所稱相符，亦
      徵其言非無憑據。
    (三)雖查，該客戶資料表上之手機號碼為「0000000000」與證
      人戊○○上開錄音譯文中所陳：「0000000000」，或有差
      異，然戊○○於本院證述其號碼為0000000000號，然因常
      有恐嚇電話，所以現在已更異無誤，而該客戶資料表於本
      院審理庭時始由被告辯護人提出，證人戊○○若未曾以「
      丙○○」之名義入會，應無從得知該客戶資料表上之內容
      ，然比對其與錄影帶店員對話中所言手機號碼與「丙○○
      」之電話資料，竟只有應「1 」稱「3 」、應「1 」稱「
      7 」之2 個數字之差異，顯非巧合，證人戊○○實無捏造
      錄音內容之可能；另證人戊○○於警詢所稱入會日期及價
      格，與會員「丙○○」之電腦資料有異，且查無港片登錄
      資料等，有檢察官之履勘紀錄乙份可考（見偵卷第81 頁
      ），然證人戊○○既供稱其擔任市場調查員，需至每家錄
      影帶店蒐證等語，對於租片之時間、費用之細節，或有疏
      誤，非無可能，要難以上開差異即認其言均非真實。又證
      人戊○○既稱其以「丙○○」名義曾承租西片及港片「金
      枝慾孽」，但店員未將港片租借紀錄登錄電腦等節，則與
      「丙○○」之電腦紀錄相核，綜合前情以觀，足認證人戊○○有偽稱「丙○○」名義至被告所經營之「K2影音光碟
      中心」承租影片「金枝慾孽」等事實，應可認定。
    (四)被告固以客人還錯等語置辯，證人即店員丁○○亦到庭證
      稱：該店並無出租「金枝慾孽」，扣案之影片是94年1 月
      30日客人還錯等情（見偵卷第21頁、本院卷第156 頁至第
      159 頁），惟證人丁○○既與被告存有僱傭關係，不無袒
      護之嫌，所言是否為真，尚有可議。而證人戊○○所稱承
      租影片當日之值班店員另有其人，並非丁○○等語，亦與
      被告陳稱店裡確實雇用2 個小姐，一位是丁○○，另1 位
      還有查證等語相核，證人戊○○雖請求被告提供該名店員
      之年籍資料以為對質，但被告未予說明或主張，不無疑問
      。再者，被告對於還片客人之年籍資料未予提供查證，而
      所稱客人何以未要求返還等節，均多與常理不合，足認被
      告上揭辯解，僅係事後欲圖脫罪之詞，無從採信。
    (五)綜上所述，足認被告所辯，係事後卸責之詞，不足採信。
      本件事證已臻明確，被告犯行堪以認定，應依法論科。
三、核被告所為，係犯著作權法第92條之擅自以出租之方法，侵
    害他人之著作財產權罪（檢察官贅引第1 項）。被告先後多
    次出租光碟片之犯行，時間緊接，犯罪方法相同，且觸犯構
    成要件相同之罪名，顯係基於概括犯意反覆為之，應依連續
    犯規定論以一罪。被告利用不知情之成年女店員出租上開未
    經合法授權之「金枝慾孽」影片，係屬間接正犯。
四、原審以被告犯行明確，予以論罪科刑，固非無見，惟未予審
    究；(一)被告未經授權出租「金枝慾孽」之時間，依卷內資料
    （「丙○○」之客戶資料表為據）係始於94年1 月20日，而
    非同年1 月13日；(二)被告利用不知情之店員為上開違反著作
    權法之犯行，應屬間接正犯，原審疏未論及，均有未洽。被
    告上訴意旨以前詞置辯，否認犯行等節，應無理由，然原判
    決既有上述可議之處，自屬無可維持，應由本院撤銷改判之
    。
五、爰審酌被告為圖一己私利，漠視著作財產權人對著作物所投
    注之大量心力，任意以出租方式侵害告訴人之權利，而其前
    於91年間，已同因違反著作權法之犯行，經本院判處有期徒
    刑6 月併緩刑2 年確定，猶不知警惕，再度違犯本案犯行，
    犯後仍飾詞卸責，顯無悔意，另考量扣案光碟片之數量非多
    ，被告之犯罪期間非長，及其他一切情狀，仍量處如原審主
    文所示之刑，並諭知易科罰金之折算標準。扣案之「金枝慾
    孽」影音光碟片20片，均係被告所持有，業據被告供認屬實
    ，且係供被告犯罪所用之物，均應依著作權法第98條前段規
    定，宣告沒收。
據上論斷，應依刑事訴訟法第455 條之1 第3 項、第369 條第1
項前段、第364 條、第299 條第1 項前段，著作權法第92條、第
98條前段，刑法第11條、第56條、第41條第1 項前段，罰金罰鍰
提高標準條例第1 條前段、第2 條，判決如主文。
中　　華　　民　　國　　94　　年　　12　　月　　27　　日
                  刑事第六庭    審判長法　官  簡志瑩
                                      法  官  林柏壽
                                      法  官  楊佩蓉
以上正本證明與原本無異。
不得上訴。
 　　　　　　　　　　　　　　　       書記官  翁淑珮
中　　華　　民　　國　　94　　年　　12　　月　　27　　日
附錄本案論罪科刑法條全文：
著作權法第92條
擅自以公開口述、公開播送、公開上映、公開演出、公開傳輸、
公開展示、改作、編輯、出租之方法侵害他人之著作財產權者，
處3 年以下有期徒刑、拘役、或科或併科新臺幣75萬元以下罰金
。
